【裁判字號】    89,家上,337
【裁判日期】    901127
【裁判案由】    離婚等
【裁判全文】
臺灣高等法院民事判決  八十九年度家上字第三三七號
    上  訴  人  甲○○
    被  上訴人  乙○○
右當事人間請求離婚事件，上訴人對於中華民國八十九年八月十四日臺灣臺北地方法
院八十八年度婚字第三六一號第一審判決提起上訴，本院判決如左：
    主    文
上訴駁回。
第二審訴訟費用由上訴人負擔。
    事    實
甲、上訴人方面：
一、聲明：
  (一)原判決不利於上訴人部分廢棄。
  (二)右廢棄部分，被上訴人在第一審之訴駁回。
二、陳述：除與原判決記載相同者，茲引用之外，補稱：
  (一)上訴人於八十五年六月間經由單身貴族聯誼茶會而結識被上訴人，並開始交往，
    因被上訴人家境頗豐，生活條件富裕，被上訴人之母乃要求上訴人提示財產證明
    ，始同意將女兒嫁給上訴人，婚後上訴人盡力供給被上訴人所需，夫妻感情尚為
    和睦，直至上訴人積蓄用完，工作亦每況日下，被上訴人開始嫌棄上訴人不會賺
    錢，並於女兒出生後，拒絕履行夫妻間同居之義務，上訴人以為工作好轉後一切
    會有轉機，詎婚後不過二年許，被上訴人即以八十八年六月一日晚間十時許一次
    口角爭執中，不慎造成被上訴人瘀傷為由，提出保護令及傷害告訴，並提起本件
    訴訟，卻不予上訴人一點機會。查民事保護令申請太容易，審理時並不要求嚴謹
    之證據法則，常成為有心人士先下手為強之工具，因我國非屬破綻主義，縱構成
    申請保護令之事由，亦未必構成裁判離婚之事由，本件並無民法第一千零五十二
    條第一或第二項離婚事由。
  (二)被上訴人於原審為證明受有不堪同居之虐待事由所提之證據，均係緣於八十八年
    六月一日兩造口角拉扯傷害事件而來，至多僅能證明八十八年六月一日兩造間確
    有肢體語言上之衝突，上訴人因一時氣忿，為搶奪小孩，縱因出力不當將被上訴
    人拉出門外，致使被上訴人受有頸部等傷害，尚難遽為被上訴人長期受有上訴人
    不堪同居虐待之論斷。被上訴人雖稱上訴人於八十七年元月、八月十六日各傷伊
    乙次，惟均未舉證以實其說，是除八十八年六月一日較為明顯之爭執外，兩造間
    並無難以共同維持家庭生活之客觀情事存在，該次傷害事件僅因上訴人一時氣憤
    ，致誤傷被上訴人，況因該事件上訴人業遭判刑在案，上訴人惕勵在心，是兩造
    間客觀上並無達至不堪同居之程序，被上訴人訴請離婚，並無理由。
  (三)台北市大安婦女中心婦女保護個案處遇摘要表雖有「八十七年八月案主（即被上
    訴人）向台北市大安婦女服務中心諮商並討論其安全性」、「八十七年九月考量
    案女的因素．．．」、「八十八年二月向中心社工員表示，案主沒有給予充足生
    活費，因必須外出工作，而要社工提供保姆資源」等記載，惟上開記載，或係兩
    造口角爭執後，被上訴人至該中心諮詢，或係自稱沒生活費而詢問，尚不足推斷
    上訴人確有對被上訴人施以精神或身體上之虐待，如被上訴人確遭毆打，其於八
    十七年八月時已知去驗傷，豈會數度向該中心詢問，而僅提出乙紙驗傷單。又上
    訴人因工作收入不佳，縱未再給予被上訴人一萬五千元至二萬元之生活費，究與
    無正當理由不支付家庭生活費者有別。兩造自八十五年結婚至被上訴人提起本件
    訴訟，雙方間縱有口角爭執，事後均和好如初，八十八年六月之傷害事故，純屬
    偶然事件，尚未致不堪同居之虐待。退步而言，如認兩造間依民法第一千零五十
    二條第二項規定，難再維持婚姻，因被上訴人於原審開庭時曾自承兩造離婚之真
    正原因實係二人間難以溝通等語，故導致兩造婚姻破裂之主因實為個性不合，非
    全可歸責於上訴人一方。
  (四)依家庭暴力防治法第三十五條規定，係「推定」由家庭暴力之加害人行使或負擔
    權利義務不利於子女，既為「推定」，上訴人自得舉反證推翻。查台北市社會局
    監護權調查報告建議「．．．在兩造離婚後，案主應由案父母共同監護為宜．．
    ．」，足證上訴人並非不適任，且被上訴人因八十八年六月一日之偶發事故，同
    時申請核發暫時保護令、通常保護令，並提出傷害罪之告訴，上訴人只因八十八
    年六月一日之偶發事故，除受刑事判決負刑事責任，並賠償被上訴人五萬元外，
    又因上開行為及刑事判決，受核發暫時保護令、通常保護令，被上訴人並據以提
    起本件離婚之訴，且「推定」上訴人有不利行使或負擔權利義務於兩造所生之女
    之論斷。上訴人因受刑事處分，遭公司解僱，又因經濟不景氣，日前被迫離職，
    上訴人正努力尋求工作，且上訴人因為母購買林肯大郡之房屋仍負債一百八十萬
    元，並按期給付母親生活費。上訴人二年多未能見到女兒，十分思念，曾於女兒
    去年生日前委請律師代為向被上訴人要求見女兒，卻遭拒絕，為此請求縱認兩造
    間無法維持婚姻，亦請將女兒之監護權判予上訴人，至少亦由兩造共同監護。
  (五)原審依台北市主計處八十九年三月三十一日北市主四字第八九二０三四０九００
    號函中有關八十七年度台北市家庭收支概況調查結果，平均每人每月經常性支出
    二萬六千六百五十四元為審酌給付扶養費之標準，判決上訴人應給付扶養費每月
    一萬三千元誠屬過高，因上開調查數據，應係指成年人而言，一個未滿二十歲之
    未成年人不可能每月支出達二萬六千元，此與一般經驗法則有違。如以台北市市
    民最低生活費標準為每人每月一萬一千六百二十五萬，及兩造女兒全天托嬰費用
    每月平均為一萬二千二百九十元左右為計算基準，於兩造經濟狀況相當之情形下
    ，上訴人至多僅須給付有關女兒扶養費用每月六千五百元。惟如將女兒監護權判
    予上訴人，則上訴人願負女兒一切扶養之責，並同意被上訴人隨時探望女兒。
  (六)查被上訴人目前生活無虞，其先前於貿易公司上班月薪三萬五千元，且工作一段
    時日應有存款，並自承有股票值三十餘萬元，又有能力提出假扣押之擔保金三十
    五萬元，於刑事案件及本件訴訟均委任律師，至少需負擔三十餘萬元之律師費，
    其平時又從事高價電子股之買賣，故被上訴人之資力至少數百萬元，不致因離婚
    而陷於生活困難。又兩造間因偶發之細故爭執，均有過失，被上訴人不得請求民
    法第一千零五十六條非財產上之損害，且有關傷害案件雙方已達成和解，上訴人
    已賠償五萬元，如就同一事件再次賠償，並不公允。故縱認被上訴人請求離婚有
    理由，惟原審判上訴人應給付被上訴人高達七十萬元之贍養費及損害賠償，與法
    亦有未合。
三、證據：除援用第一審所提證據外，補提(一)單身貴旅聯誼茶會傳單乙紙、(二)定期存
    單影本三紙、(三)裝修費用單據影本乙份、(四)被上訴人做月子費用單據影本乙紙、
    (五)剪報影本乙紙、(六)離職證明書影本乙紙、(七)銀行證明書乙紙、(八)診斷證明書影
    本乙紙、(九)調解筆錄及匯款單影本乙份為證，並聲請訊問證人趙耀中、趙美女、
    劉俊蓮。
乙、被上訴人方面：
一、聲明：駁回上訴。
二、陳述：除與原判決記載相同者，茲引用之外，補稱：
  (一)兩造於八十六年五月三十日結婚，婚後上訴人常因細故無法控制情緒，二年多之
    婚姻生活多在爭吵暴力下度過，其間上訴人至少三次造成被上訴人身體之傷害，
    即於八十七年元月間，上訴人不顧被上訴人生產小孩後體弱及小孩之安全毆打被
    上訴人，八十七年八月十六日及八十八年六月一日均因細故口角，毆打被上訴人
    ，其中八十八年六月一日之犯罪事實，業經刑事判決及核發保護令。且上訴人於
    平常生活中亦常因細故對被上訴人惡言相向，且經常不給付生活費，致被上訴人
    身心不安至極，並多次向台北市大安婦女服務中心求助。故上訴人顯有暴力傾向
    ，又不尊重被上訴人，被上訴人確受有不堪同居之虐待無疑。另於訴訟過程中，
    上訴人從未認錯，仍一再指摘被上訴人及其母親係貪圖其財產而結婚，惡意中傷
    ，並稱被上訴人請求離婚只是為謀取上訴人之財產，再三為難被上訴人回住所取
    稚女之衣物，且向被上訴人之同學、朋友親戚散佈不實謊話，造成被上訴人名譽
    受損與生活困擾，而事實上，雙方婚姻中，上訴人經常連生活費亦不願給付與被
    上訴人，且上訴人自八十八年六月起至今，均對被上訴人母女生活不聞不問，可
    見上訴人與被上訴人之愛情已喪失殆盡，無法共同生活。故無論依民法第一千零
    五十二條第三款或依民法第一千零五十二條第二項重大事由之規定，均足認本件
    婚姻係因可歸責上訴人之事由而破裂，上訴人之上訴殊無理由。
  (二)雙方所生女兒，自出生迄今均由被上訴人照料，母女感情及生活相處均較上訴人
    親密，根據台北市社會局之訪視調查報告，被上訴人與女兒有較親密之互動關係
    ，且雙方訴訟至今均由被上訴人扶養，母女生活已相當安定，殊無再更改由上訴
    人行使親權之必要，自應由被上訴人繼續行使親權為適當。況本件上訴人有家庭
    暴力行為，依家庭暴力防治法第三十五條規定，推定由家庭暴力之加害人即上訴
    人行使或負擔權利義務不利於子女，自不應由上訴人行使或負擔權利義務。
  (三)本件被上訴人婚前從事服裝設計工作，婚後因生養育子而無法繼續工作，同時自
    八十八年六月起，即單獨撫養女兒，因兩造之女語言發展較緩慢，應多接觸同年
    齡小孩，為兼顧女兒，被上訴人僅能擔任電話專訪員之工作，足認被上訴人因離
    婚而陷於生活困難，且被上訴人於本件離婚事件又屬無過失之一方，故被上訴人
    依民法第一千零五十七條規定請求上訴人給付贍養費自有理由。又按夫妻之一方
    ，因判決離婚，受害人無過失者，受害人雖非財產上之損害，亦得請求賠償相當
    之金額，民法第一千零五十六條第二項定有明文。又受害人因離婚所受非財產上
    之損害，包括受害人因離婚所受之精神上痛苦，至於如何數額始相當，應按所受
    痛苦程度，參酌婚姻之存續期間、年齡、地位、因夫妻財產分割所取回財產及所
    得財產之損害賠償之多寡及其他一切情事定之。本件被上訴人與上訴人結婚後即
    未上班工作，雙方婚姻既因上訴人之咎而無法繼續，被上訴人受有暴力傷害，又
    須獨力扶養女兒，人生規劃失序，自受有相當之身心傷害，原審判准三十萬元並
    無過當。
三、證據：除援用第一審所提證據外，補提畢業證書影本乙紙為證。
丙、本院依職權調閱本院八十九年度上易字第七一九號甲○○傷害案全卷（內含臺灣
    臺北地方法院八十八年易字第二八八四號刑事卷、同院檢察署八十八年偵字第一
    三一六八號偵查卷、八十九年度執他字第二九二一號執行卷。）、本院八十八年
    度家抗字第一一九號保護令案件全卷（含臺灣臺北地方法院八十八年度家護字第
    一八八號卷）。並依聲請訊問樓耀中、趙美女、劉俊蓮。
    理    由
一、被上訴人起訴主張：兩造婚後育有一女，惟上訴人自八十七年元月間伊懷孕四個
    月時，即開始毆打伊，嗣並於八十七年八月、八十八年六月間亦無故毆打伊，平
    日則動輒惡言相向，致使伊身心不安，伊曾在八十七年八月、九月、八十八年二
    月、八十八年六月間多次向台北市大安婦女服務中心請求指導及討論，且八十八
    年六月間伊遭上訴人傷害後，攜女兒逃回娘家，上訴人仍續以電話騷擾，經向法
    院聲請暫時保護令及通常保護令獲准；而上訴人傷害伊之刑事事件，亦經遭判處
    有期徒刑三月確定，伊自得依民法第一千零五十二條第一項第三款受有不堪同居
    虐待訴請離婚；又兩造所生未成年子女現年僅三歲，正須要母親照顧，是兩造離
    婚後未成年子女之照顧自以由伊任之為宜，而兩造所生女兒李沛萱單單托兒費用
    每月即達一萬二千元，是伊亦得請求上訴人按月給付二造所生未成年女兒生活費
    用二萬元；再伊婚後並無工作，而離婚後因無一技之長又無固定職業，生活顯然
    陷於困難，爰依民法第一千零五十七條請求一次給付贍養費二百萬元。同時伊因
    受上訴人之毆打多次前往驗傷、投訴、安置小孩及離婚等，致使伊精神上痛苦不
    堪，依民法第一千零五十六條第二項規定得請求上訴人給付伊慰撫金五十萬元。
    乃求為命准兩造離婚。兩造所生之女李沛萱權利義務之行使負擔由伊任之；上訴
    人應給付每月一萬元之生活費用以負養育之責。上訴人應給付伊贍養費、慰藉金
    共二百五十萬元之判決。（原審判命上訴人應給付被上訴人八十八年六月起至原
    審判決即八十九年八月時止之扶養費十八萬二千元及自八十九年九月起至一百零
    六年十月止，按月於每月五日前，給付扶養費一萬三千元，並給付贍養費四十萬
    元、慰撫金三十萬元，駁回被上訴人其餘之訴，被上訴人就其敗訴部分未聲明不
    服）。
二、上訴人則以：兩造經由單身貴族聯誼茶會認識，被上訴人處心積慮，造成懷孕之
    事實，伊乃向被上訴人之母提親，被上訴人之母要求伊提示財產證明，方同意將
    女兒嫁與伊，且於央求鉅額聘金未果後，始要求須以最高級之法國紅帽喜餅宴客
    ，同時兩造結婚喜宴所收取之禮金應全部歸被上訴人所有，伊為求圓滿，乃應允
    之。兩造結婚後，伊即負擔家庭一切生活費用，同時伊母親為求兩造婚姻美滿，
    乃搬遷至台北縣汐止鎮，夫妻感情尚為和睦，直至上訴人積蓄用完，工作亦每況
    日下後，被上訴人開始嫌棄伊不會賺錢，並於女兒出生後，拒絕履行同居之義務
    ，並於婚後二年許，以八十八年六月一日晚間十時許一次口角爭執中，不慎造成
    被上訴人瘀傷為由，提出保護令及傷害告訴，並提起本件訴訟，其目的顯為謀奪
    伊之財產，被上訴人為證明受有不堪同居之虐待事由所提之證據，均係緣於八十
    八年六月一日兩造口角拉扯傷害事件而來，至多僅能證明八十八年六月一日兩造
    間確有肢體語言上之衝突，上訴人因一時氣忿，為搶奪小孩，出力不當致使被上
    訴人受有頸部等傷害，尚難據為被上訴人受有不堪同居虐待之論斷。被上訴人雖
    稱伊於八十七年元月、八月十六日各傷伊乙次，惟均未舉證以實其說，故本件實
    無民法第一千零五十二條第一項或第二項離婚事由。退步而言，如認兩造間依民
    法第一千零五十二條第二項規定，難再維持婚姻，然因導致兩造婚姻破裂之主因
    實為個性不合，此為被上訴人所自承，顯非全可歸責於伊，兩造既均有過失，被
    上訴人不得請求民法第一千零五十六條非財產上之損害，況被上訴人資力至少數
    百萬元，亦不致因離婚而陷於生活困難，是其請求離婚後之贍養費並無理由。同
    時被上訴人為物質主義者，一切以錢財為考量，其身教、言教均足以令女兒受不
    良示範，又曾將女兒打傷；而伊正直，有家庭責任感，對女兒將來之人格成長較
    具正面意義，是被上訴人並不適任女兒之監護人，乃請求將女兒之監護權判予伊
    ，至少亦由兩造共同監護。另依台北市市民最低生活費標準為每人每月一萬一千
    六百二十五萬，及兩造女兒全天托嬰費用每月平均為一萬二千二百九十元左右為
    計算基準，於兩造經濟狀況相當之情形下，上訴人至多僅須給付有關女兒扶養費
    用每月六千五百元。惟如將女兒監護權判予上訴人，則上訴人願負女兒一切扶養
    之責，並同意被上訴人隨時探望女兒等語，資為抗辯。
三、被上訴人主張兩造於八十六年五月三十日結婚，婚後育有一女李沛萱（女、八十
    六年十月三十日出生，身分證統一編號：Ｚ000000000號），被上訴人
    即辭掉工作在家帶小孩，八十八年晚間十時許，兩造在台北市○○○路三五號八
    樓住處內，發生口角及爭執，上訴人強拉被上訴人頸部，致被上訴人頸部受有三
    ×０．三公分之傷害，被上訴人受傷後，即李沛萱回娘家撫育，上訴人迄未支
    付任何生活費用，並續以電話騷擾，經被上訴人向法院聲請暫時保護令獲准等情
    ，業據提出戶籍謄本（原審卷第一０頁），台北市立仁愛醫院驗傷診斷書（同上
    卷第一三頁）、原審八十八年七月十三日八十八年暫家護字第十號民事暫時保護
    令（同上卷第三一頁）在卷佐證，而上訴人上開家庭暴力行為，迭經原審及本院
    刑事庭判處有期徒刑月，如易科罰金，以佰元折算壹日，緩刑貳年確定，此
    亦有各該刑事判決書（同上卷第一七五頁至第一八０頁；第二七六頁至第二八一
    頁）附卷足稽，復經本院調閱上開保護令及傷害案全卷審查無訛，且為上訴人所
    不爭執，自堪信為真實。
四、被上訴人主張上訴人前揭行為，已構成民法第一千零五十二條第一項第三款之離
    婚事由，上訴人則以前揭情詞置辯。經查：
  (一)按所謂不堪同居之虐待，係指「與以身體上或精神上不可忍受之痛苦，致不堪同
    居之虐待者」而言；同時應依客觀之標準，諸如二造之地位、教育程度及其他之
    情事，決定是否有不可忍受之痛苦，而非以個人主觀之見解認定之。是判例上認
    經常毆打不重視受傷程度即可認屬不堪同居之虐待，而偶然毆打，則須視受傷程
    度認定之，又精神上虐待亦屬不堪同居之虐待亦屬當然之解釋（參照最高法院二
    三年上字六七八號、三四年上字三九六八號判例）。
  (二)上訴人有上開家庭暴力之傷害行為，經法院審理明確，判刑確定外，被上訴人另
    主張上訴人於八十七年八月十六日，因細故毆打伊致受有右上臂瘀傷、左大腿瘀
    傷、左膝部份擦傷、右腕部份挫傷，業據提出馬偕醫院診斷證明書（同上卷第一
    一頁）、八十八年十月二十日八八一七七九號函（同上卷第九六頁）在卷佐證。
    又兩造平日生活上常因細故惡言相向，使被上訴人(1)八十七年八月向台北市大安
    婦女服務中心諮商並討論安全性(2)八十七年九月又向該中心請求協助解惑(3)八十
    八年二月又因無生活費向該中心請求指導(4)八十八年六月一日因受毆打，乃前往
    台北市中山分局圓山派出所投案，翌日又到大安區婦女服務處投訴(5)八十八年六
    月二十六日上訴人前來被上訴人安和路住家，被上訴人之母李淑花出面迎接而表
    示被上訴人母女不在家，上訴人不信欲強行進入，為被上訴人之母所拒，上訴人
    乃於翌日打電話向李淑花宣稱將申報被上訴人失蹤，六月二十八日深夜二時又數
    次打電話而故不言語即行掛斷，惡意騷擾等情，業據提出台北市大安婦女服務中
    心八十八年十月五日新安（八八）女字第八八一００五號函附婦女保護個案處遇
    摘要表（同上卷第八四頁至第八六頁）、台北市政府警察局中山分局八十八年十
    月十一日北市警刑中分字第八八六三五六七００號函附乙○○報案紀錄表（同上
    卷第九一頁、第九二頁）、原審八十八年七月十三日八十八年暫家護字第一０號
    民事暫時保護令、本院八十八年九月二十三日八十八年度家抗字第一一九號裁定
    、原審八十八年十二月十六日八十八年度家護字第一八八號通常保護令附卷足稽
    ，上訴人空言抗辯被上訴人以不會賺錢見棄，女兒出生後，被上訴人即拒不履行
    同居義務，無端興訟，畜意謀財云云，始終未能舉證以實其說，應認被上訴人上
    開主張堪予採信。
  (三)證人即上訴人之母趙美女雖證以：「兩造結婚後住在上訴人的房子，貸款是我繳
    的，我被被上訴人趕出來，才搬出來，我就在三年前搬到林肯大郡住，林肯大郡
    倒塌，我要回去上訴人家，上訴人也不讓我回去，被上訴人不讓我回去，有一八
    十歲老婦人可以證明，上訴人結婚生小孩後即無性生活，現我沒工作，上訴人給
    我錢，上訴人結婚前有二百萬元存款．．．」（本院卷第六三、六四頁），因證
    人與上訴人間有親生母子之至親關係，所為證言自易偏頗上訴人，況上開證言無
    從證明上訴人未為虐待被上訴人。至證人劉俊蓮於本院亦證以：「我在八十一年
    間認識趙美女，兩造婚前曾到過我家，我有參加他們結婚，婚後他們住台北，趙
    美女未跟他們同住，她說兩造婚後經常吵架，上訴人變得很不孝順，我常接趙美
    女來我家住，甚至住半年之久，林肯大郡倒塌後，上訴人也不願接母親同住，我
    沒看到兩造爭吵，都是趙美女告訴我，但我看得出來婆媳關係冷淡．．．」（同
    上卷第一四二頁）；另一證人樓耀中證稱：「．．．不太清楚兩造相處情形．．
    ．，並沒有看到他們夫妻發生爭執，．．．僅憑表面判定他們相處情形」（同上
    卷第六二頁、第六三頁），益見上訴人抗辯被上訴人不孝，證人劉俊蓮均聽自證
    人趙美女，非親自與聞，證人樓耀中亦且未能證明上訴人善待被上訴人，自不足
    採為有利於上訴人之論據。
  (四)兩造因個性觀念之不同，經常口角，上訴人於口角後即會情緒失控毆打聲請人，
    同時上訴人在審理中，亦一再以直接或間接方式指摘被上訴人及其母親貪圖其財
    產而與上訴人結婚，並以被上訴人離婚之舉只是為求取得上訴人財產，並無挽回
    婚姻之意，揆諸首開說明，本件被上訴人主張確受有上訴人不堪同居之虐待而訴
    請與上訴人離婚自有理由，應予准許。
五、按夫妻離婚者，對於未成年子女權利義務之行使或負擔，依協議由一方或雙方共
    同任之。未經協議或協議不成者，法院得依夫妻之一方、主管機關、社會福利機
    構或其他利害關係人之請求或依職權酌定之。前項協議不利於子女者，法院得依
    主管機關、社會福利機構或其他利害關係人之請求或依職權為子女之利益改定之
    。行使、負擔權利義務之一方未盡保護教養之義務或對未成年子女有不利之情事
    者，他方、未成年子女、主管機關、社會福利機構或其他利害關係人得為子女之
    利益，請求法院改定之。前三項情形，法院得依請求或依職權，為子女之利益酌
    定權利義務行使負擔之內容及方法。法院得依請求或依職權，為未行使或負擔權
    利義務之一方酌定其與未成年子女會面交往之方式及期間。但其會面交往有妨害
    子女之利益者，法院得依請求或依職權變更之。民法第一千零五十五條定有明文
    。復按法院為前條裁判時，應依子女之最佳利益，審酌一切情形，參考社工人員
    之訪視報告，尤應注意左列事項：一、子女之年齡、性別、人數及健康情形。二
    、子女之意願及人格發展之需要。三、父母之年齡、職業、品行、健康情形、經
    濟能力及生活狀況。四、父母保護教養子女之意願及態度。五、父母子女間或未
    成年子女與其他共同生活之人間之感情狀況，民法第一千零五十五條之一亦定有
    明文。查原審函台北市政府社會局就兩造子女監護權歸屬為訪視報告，經該局以
    八十八年十二月九日以北市社工字第八八二七五六九０００號函附訪視調查報告
    （見原審卷第一一四頁至第一三０頁），其建議為：「兩造間在經濟狀況、支持
    系統、親職能力上條件相當，為維護案主成長過程中人格發展及權益，在二造離
    婚後，案主應由案父母一同監護為宜。並應支付子女之生活費及定期之會面交往
    及探視，同時建議二造前往諮商機構從事婚姻及親職教育之諮詢，以改善二造之
    互動關係，使案主能在建康之心理環境下成長。」固以兩造共同監護為其理想。
    惟依家庭暴力防治法第三十五條規定：「法院依法為未成年子女酌定或改定權利
    義務之行使負擔之人時，對已發生家庭暴力者，推定由加害人行使或負擔權利義
    務不利於該子女」。是本件依前開規定，本應推定上訴人行使負擔兩造所生未成
    年女兒李沛萱之權利義務為不利。再者，依該訪視報告所述，李沛萱對男性會有
    排斥，現李沛萱各方面都有進步，同時保姆亦願協助被上訴人照顧李沛萱等情，
    因認兩造所生未成年女兒李沛萱由被上訴人行使負擔權利義務為宜。又按會面交
    往乃基於親子關係所衍生之自然權利，因其不僅是為父母之權利，亦為未成年子
    女之權利，自應以子女之最佳利益為考量；同時會面交往之規定，使未取得成年
    子女權利義務行使或負擔之一方，於離婚後仍繼續與其子女接觸連繫，是會面交
    住之實施為繼續性之事實狀態；上訴人亦表示甚關心女兒欲爭取女兒之監護權等
    情，因認兩造離婚後，雖由被上訴人行使負擔未成年子女之權利義務為宜，惟上
    訴人得在不違反被上訴人及未成年子女李沛萱之日常生活及職業之範圍內，隨時
    得與李沛萱會面交往。
六、按撤銷婚姻或離婚之訴，當事人得於第一審或第二審言詞辯論終結前，附帶請求
    法院於認原告之訴為有理由時，並定對於未成年子女權利義務行使或負擔之內容
    及方法；又法院依民法第一千零五十五條之規定，為酌定、改定或變更時，得命
    交付子女、未行使或負擔權利義務之一方與未成年子女會面交往之方式與期間、
    給付扶養費、交付身分證明文件或其他財物，或命為相當之處分，並得訂定必要
    事項，分別為修正民事訴訟法第五百七十二條之一第一項，非訟事件法第七十一
    條之六第一項所明文規定，查被上訴人自實踐家專畢業後，投資股票，並分別在
    福昌紡織等公司任職，均從事成衣業務及成衣設計工作，婚後雖將工作辭掉，但
    在短暫工作後因女兒中耳炎，是工作不到一個月又辭職，工作期間月薪約三萬二
    千至三萬五千元之間，目前因要照顧小孩工作不穩定；但仍有股票投資及母親之
    幫忙；上訴人則在專科畢業後，陸續在鴻源機構及肯瑞等公司擔任業務或電腦資
    訊管理工作，月薪最高約三萬八千元，目前因與被上訴人間之離婚訴訟而暫時停
    職，但有房地等不動產及存款。此經兩造分別在社工員訪視陳述明確（原審卷第
    一二０頁、第一二四頁），並有李沛萱診斷證明書二紙（同上卷第一四六頁、第
    一四七頁）、土地及建物登記簿謄本（同上卷第一四八頁、第一四九頁）、被上
    訴人存摺四份（同上卷第二三八頁至第二四九頁）、乙○○財產歸戶查詢清單（
    同上卷第二三三頁）、甲○○財產歸戶查詢清單（同上卷第一三二頁）在卷可考
    ，自堪信為真實。依八十七年度台北市家庭收支概況調查結果，平均每人每月經
    常性支出分出（即含各項非消費支出部分如利息、各項稅賦（如所得稅、地價稅
    等）、社會保險，消費性支出如食衣住行育樂、家庭管理、醫療保健、娛樂消遣
    、雜支等各項）二萬六千六百五十四元，此亦有台北市政府主計處八十九年三月
    三十一日北市主四字第八九二０三四０九００號函一件附卷（同上卷第二六０頁
    ）可參。兩造所生未成年女兒李沛萱權利義務之行使負擔雖由被上訴人任之，惟
    有關扶養費部分，仍應由兩造共同支付，衡酌兩造之身分地位、經濟狀況，李沛
    萱年幼，尚須請保姆照顧等一切情況，因認李沛萱之扶養費每月以二萬六千元計
    算，則兩造各自負擔一萬三千元，至李沛萱年滿二十歲即民國一百零六年十月三
    十日止，而自八十八年六月間起迄原審判決時八十九年八月間止，上訴人均未支
    付任何撫養費用，皆由被上訴人單獨支付，則上訴人應給付被上訴人有關李沛萱
    之扶養費十八萬二千元（13,000×14=182,000），且自八十九年九月起至一百零
    六年止，按月五日給付李沛萱之撫養費一萬三千元，惟上訴人為薪水階級，尚難
    一次給付，爰命分期給付。又已到期部分，依職權自得宣告假執行，未到期分期
    給付部分，如上訴人有遲延給付一期，應視為全部到期，以促其履行。
七、又按夫妻無過失之一方，判決離婚而陷於生活困難者，他方縱無過失，亦應給與
    相當之贍養費，民法第一千零五十七條定有明文。被上訴人婚前從事有服裝設計
    等工作，婚後因生養育幼子等無法繼續工作；同時自八十八年六月間起，即單獨
    撫養二造所生之女兒李沛萱，而李沛萱在語言發展較緩慢，應多接觸同年齡小孩
    ，為兩造所不爭執，被上訴人於單獨照顧李沛萱時，生活將因而陷於困難，且被
    上訴人復為無過失之一方，依上開規定，被上訴人請求上訴人給付膽養費，即無
    不合。爰審酌兩造身分、地位、經濟狀況及李沛萱滿六歲時，被上訴人應可獨自
    營生等，因認此部分請求在四十萬元以內為有理，逾此部分，即不應准許。
八、末按夫妻之一方，因判決離婚，受害人無過失者，雖非財產上之損害，亦得請求
    賠償相當之金額，民法第一千零五十六條第二項定有明文。又受害人因離婚所受
    非財產上之損害，包括受害人因離婚所受之精神上之痛苦，而如何數額始相當，
    則應按所受痛苦程度、參酌婚姻之存續期間、年齡、地位、因夫妻財產分割所取
    回財產及所得財產上之損害賠償之多寡及其他一切情事為定之。爰審酌兩造間婚
    姻關係僅存續二年多，被上訴人行使負擔兩造所生未成年子女權利義務行使，上
    訴人另應給付贍養費等前開審酌之一切情況，本院因認此部分請求在三十萬元以
    內部分為適當，逾此部分即無理由，應予駁回。
九、綜上所述，被上訴人主張上訴人行為已構成不堪同居虐待之裁判離婚事由，尚堪
    採信，上訴人所為抗辯均不足採信，從而被上訴人據以請求裁判離婚，並請酌定
    兩造所生子女李沛萱監護，行使負擔對於李沛萱之權利義務，酌定上訴人與李沛
    萱會面、交往方式及期間、給付扶養費、贍養費、慰撫金，於法並無不合，即應
    准許。原審判准兩造離婚，並為上開酌定監護、扶養費、贍養費、慰撫金，均無
    違誤，上訴意旨指摘原判決不當，求予廢棄改判，為無理由，應予駁回。
十、兩造其餘攻擊防禦方法及未經援用之證據，經斟酌認無礙於本院前述認定，無一
    一論述之必要。
十一、據上論結，本件上訴為無理由，依民事訴訟法第四百四十九條第一項、第七十八
    條判決如主文。
中    華    民    國      九十    年      十一      月      二十七      日
                              臺灣高等法院民事第十七庭
                                  審判長法  官  鄭  雅  萍
                                        法  官  呂  太  郎
                                        法  官  許  文  章
右正本係照原本作成。
如不服本判決，應於收受送達後二十日內向本院提出上訴書狀，其未表明上訴理由者
，應於提出上訴後二十日內向本院補提理由書狀（均須按他造當事人之人數附繕本）
上訴時應提出委任律師或具有律師資格之人之委任狀；委任有律師資格者，另應附具
律師及格證書及釋明委任人與受任人有民事訴訟法第四百六十六條之一第一項但書或
第二項（詳附註）所定關係之釋明文書影本。
中    華    民    國      九十    年      十一      月        三十      日
                                        書記官  陳  明  俐
附註：
民事訴訟法第四百六十六條之一（第一項、第二項）：
對於第二審判決上訴，上訴人應委任律師為訴訟代理人。但上訴人或其法定代理人具
有律師資格者，不在此限。
上訴人之配偶、三親等內之血親、二親等內之姻親，或上訴人為法人、中央或地方機
關時，其所屬專任人員具有律師資格並經法院認為適當者，亦得為第三審訴訟代理人
。

司法院資訊處製作；財團法人民間司法改革基金會備份。
